臺北高等行政法院判決
　　　　　　　　　　　　　　　　　　 93年度訴字第02544號
　　　　　　　　　　　　　　　.
原　　　告　甲○○
　　　　　　丁○○
　　　　　　乙○○
　　　　　　丙○○
共　　　同
訴訟代理人　辛○○
被　　　告　勞工保險局
代　表　人　戊○總經理）住同.
訴訟代理人　己○○
　　　　　　庚○○
上列當事人間因勞保事件，原告不服行政院勞工委員會中華民國
93年5月28日勞訴字第0930014057號（發文日期：93年6月4日）
訴願決定，提起行政訴訟。本院判決如下：
　　主  文
原告之訴駁回。
訴訟費用由原告連帶負擔。
　　事  實
一、事實概要：
    原告之被繼承人廖學榮原於民國（下同）83年9月1日以臺北
    縣家事服務業職業工會為投保單位，參加勞工保險為被保險
    人，至84年2月23日退保；嗣於91年2月5日再以雲林縣各業
    工人聯合會為投保單位，參加勞工保險為被保險人，至91年
    2月5日退保；復於91年4月1日以雲林縣果菜包裝運送業職業
    工會為投保單位，參加勞工保險為被保險人。廖學榮因胃癌
    併肝轉移於92年2月23日死亡，其受益人之一即原告甲○○
    於92年2月25日（被告收文日期）檢據向被告申請死亡給付
    。案經被告審查，以(1)廖學榮加保後顯無從事本業工作之能
    力及事實，不得由該工會申報加保；(2)廖學榮於92年2月23
    日死亡，係退保後發生事故，不符勞工保險條例第19條第1
    項規定，又其於84年2月23日由前一投保單位臺北縣家事服
    務業職業工會申報退保至其死亡已逾1年，亦核無同條例第2
    0條規定之適用，乃依同條例第24條規定，以92年6月1日保
    承職字第09260395262號函（下稱原處分）核定自91年4月1
    日起取消其被保險人資格，已繳保險費不予退還，所請廖學
    榮本人死亡給付不予給付。原告甲○○不服，向勞工保險監
    理委員會申請審議，經該會以93年2月6日（92）保監審字第
    4743號審定書駁回後，原告甲○○仍不服，提起訴願遭決定
    駁回後，遂提起行政訴訟，嗣並追加被保險人之子女乙○○
    、丙○○及丁○○為共同原告。
二、兩造聲明：
　(一)原告聲明：
    1.訴願決定、爭議審定及原處分除後開第2項部分外均撤銷
      。
    2.確認原處分關於取消廖學榮被保險人資格之行政處分違法
      。
    3.被告應作成核付原告新臺幣（下同）798,000元之行政處
    　分。
    4.訴訟費用由原告負擔。
 (二)被告聲明：如主文所示。
三、兩造之爭點：
　(一)原告主張之理由：
    1.被告及原審定、訴願機關認為被保險人係第4期胃癌患者
      ，合併切除器官多，故不適合一般勞動工作。然而被告所
      稱經專科醫師審查云云，其認定過程為何？何以僅憑單純
      書面病歷資料便可進行認定？且所持理由純屬主觀臆測之
      詞，亦未提出任何醫學文件或證據以實其說，故被告及原
      審定機關未詳細審究，即率予處分，不無違誤。
    2.被告既已於被保險人之受益人提出申請之後，派員訪查被
      保險人之雇主鐘明正、蔡泥等人，且彼等亦皆證實被保險
      人確曾擔任伊之疏菜包裝搬運工，然而最後被告未說明不
      採納被保險人僱主證言之理由，即率予駁回原告所請；而
      原審定機關亦僅空言原告所檢附之在職證明書並非被保險
      人原始從業記錄，且無被保險人從業、領薪之任何具體相
      關資料或紀錄足證被保險人確有實際從事本業工作云云，
      彼等於舉證責任上自屬皆有所欠缺。
    3.依勞工保險條例第1條規定，其立法目的既係「為保障勞
      工生活，促進社會安全」，則辦理勞工保險業務之機關對
      於核准保險給付所依據之事實或法律關係，經依職權調查
      仍不能或難於確定者，基於保障勞工生活之規範目的，寧
      可為有利於被保險人之認定。本件被告如果對於被保險人
      之受僱有疑義，本應依勞工保險條例第10條第3項規定，
      即時到受僱場所查核其工作情形，且於被保險人生前查核
      必較容易獲悉實情，詎被告竟准予加保於先，再連續收取
      保險費11個月後，至原告申請死亡給付時，始派員訪查雇
      主，而以被保險人無任何從業、領薪等紀錄可稽為由，否
      定其受僱於鍾明正及蔡泥從事蔬果搬運工作之事實，實有
      違經驗法則。蓋蔬果搬運工作，其勞僱關係乃以互相信任
      為基礎，無須形式上之管考，如何能像公司行號之經營管
      理一般，期待雇主建立員工之出勤、領薪等紀錄？被告前
      開對於事實之論證，有違一般社會通念（常識），自不足
      取，其依據此違誤論證之事實，取消被保險人從事蔬果搬
      運工作之被保險人資格，否准本件死亡給付之申請，實難
      謂為適法之處分。
　(二)被告主張之理由：
    1.本件經被告派員訪查，據原告甲○○告稱略以，廖學榮約
      於85、86年起從事蔬菜運送工作，斷斷續續工作至91年8
      月左右，才因身體不適暫停工作，無其工作或計薪紀錄可
      稽等語，並檢附雇主之證明書，此有訪查資料可稽。惟經
      被告分別向行政院國軍退除役官兵輔導委員會臺中榮民總
      醫院（臺中榮民總醫院）及慈愛綜合醫院函詢被保險人就
      診情形，據臺中榮民總醫院92年4月15日中榮醫企字第092
      0001801號函復：「廖先生於91年2月4日至本院初診，當
      日即予胃鏡診斷為胃癌而轉介外科住院治療，於5日接受
      胃胰十二指腸、右大腸切除手術，於3月14日出院，病患
      為第4期胃癌患者，合併切除器官多，故不適合一般勞動
      工作。」，此有該函及病歷可稽；又據慈愛綜合醫院回復
      單記載：「病人於91年5月13日在本院初診，主訴在臺中
      榮總胃癌後右下腹持續惡臭引流…。」，亦有該函及病歷
      可稽。另經被告將相關病歷資料送請特約醫師審查，意見
      為：「91年2月4日廖君經胃鏡檢查證實胃癌，次日91年2
      月5日廖君為明顯故意帶病投保，投保當天即住院接受手
      術證實為第4期胃癌患者，足證加保時之身體狀況不能勝
      任一般勞作」，此亦有審查意見附卷可稽。據此，廖學榮
      91年4月1日加保時顯無從事本業工作之能力及事實，被告
      乃以原處分核定自加保日起取消其被保險人資格，已繳保
      險費不予退還；又其自前一投保單位退保已逾1年，亦核
      無同條例第20條規定之適用，所請廖學榮死亡給付，核定
      不予給付，被告並核定自91年2月5日取消其於雲林縣各業
      工人聯合會之被保險人資格。
    2.原告固主張被保險人確有從事果菜包裝運送工作，惟依其
      所附說明書及證明書記載，廖學榮除駕駛拼裝車運送蔬菜
      ，尚須將菜一箱一箱搬運下車，一箱約10至20公斤不等，
      此顯屬耗費體力之粗重工作，而據前述臺中榮民總醫院函
      載，廖學榮為第4期胃癌患者，合併切除多項器官，不適
      合一般勞動工作，且經被告特約醫師審查，亦認廖學榮加
      保時之身體狀況不能勝任一般勞作，另原告向勞工保險監
      理委員會申請審議，亦經該會特約醫師審查認，廖學榮加
      保時之身體狀況應不適合一般勞動工作，此亦有醫師審查
      意見附原審定卷可稽。綜上，依廖學榮加保時之身體狀況
      ，顯無法從事搬運果菜等之粗重工作，被告核定取消其被
      保險人資格並否准所請死亡給付，並無不合。
    3.另查，被保險人縱有實際從事工作，惟其於91年2月4日加
      保前即已診斷為胃癌，嗣因胃癌併肝轉移死亡，係屬加保
      前事故導致之死亡，亦不得請領保險給付，併予敘明。
　　理  由
一、按「原告訴狀送達後，原告不得將原訴變更或追加他訴。但
    經被告同意，或行政法院認為適當者，不在此限。」「有左
    列情形之一者，訴之變更或追加，應予准許：一、訴訟標的
    對於數人必須合一確定者，追加其原非當事人之人為當事人
    。」行政訴訟法第111條第1項、第3項第1款定有明文。本件
    於原告甲○○起訴後，追加同為受益人之被保險人子女即乙
    ○○、丙○○及丁○○為原告，本院認為適當，應予准許。
二、原告主張：被告送經專科醫師審查，何以僅憑單純書面病歷
    資料便可進行認定，被告未詳細審究，即率予處分，不無違
    誤，且被保險人之僱主鐘明正、蔡泥等皆證實被保險人確曾
    擔任伊之疏菜包裝搬運工，惟被告未說明不採納被保險人僱
    主證言之理由，即率予否准原告所請，又被告於被保險人生
    前未至其工作現場查核，准予加保於先，至原告申請死亡給
    付時，始派員訪查，否定其從事蔬果搬運工作之事實，實有
    違蔬果搬運工作之勞僱關係無須形式上管考之經驗法則及一
    般社會通念，據此，依行政訴訟法第5條第2項、第6條及勞
    工保險條例第63條規定，求為判決如聲明所示云云。
三、被告則以：經調閱被保險人就診之病歷紀錄並函詢臺中榮民
    總醫院及慈愛綜合醫院就診之相關病情，被保險人於91年2
    月5日由雲林縣各業工人聯合會投保當日即住院接受手術證
    實為第4期胃癌患者，顯已不適合一般勞動工作，並經被告
    送請特約專科醫師審查同此意見，雖原告於事後提出雇主所
    出具之工作證明書，惟該證明為事後所出具，且被保險人依
    病歷可知顯應無法從事一般勞動工作或搬運果菜等之粗重工
    作，原處分核定起取消被保險人之投保資格，已繳保險費不
    予退還，並以被保險人於92年2月23日死亡，係退保後事故
    ，且距前一投保單位退保日84年2月23日已逾1年，故所請死
    亡給付應不予給付，並無違誤，求為判決駁回原告之訴等語
    。
四、按勞工保險條例第6條第1項第7款規定：「年滿15歲以上，
    60歲以下之左列勞工，應以其雇主或所屬團體或所屬機構為
    投保單位，全部參加勞工保險為被保險人：…七、無一定雇
    主或自營作業而參加職業工會者。…」第19條第1項規定：
    「被保險人或其受益人，於保險效力開始後，停止前發生保
    險事故者，得依本條例規定，請領保險給付。」第20條規定
    ：「（第1項）被保險人在保險有效期間所發生之傷病事故
    ，於保險效力停止後，必須連續請領傷病給付或住院診療給
    付者，1年內仍可享有該項保險給付之權利；傷病給付期限
    依第35條及第36條規定；住院診療之被保險人經保險人自設
    或特約醫院認為可出院療養時應即出院。（第2項）被保險
    人依前項規定連續請領保險給付期間內，因同一傷病及其引
    起之疾病致殘廢或死亡者，仍得請領殘廢給付或死亡給付。
    其非因病癒而經保險人自設或特約醫院同意出院後，在保險
    效力停上之日起1年內，因同一傷病及其引起之疾病致殘廢
    或死亡者亦同。」第24條規定：「投保單位故意為不合本條
    例規定之人員辦理參加保險手續，領取保險給付者，保險人
    應依法追還；並取消該被保險人之資格。」勞工保險條例施
    行細則第11條第1項：「本條例第6條第1項第7款及第8款所
    稱無一定雇主勞工，指經常於3個月內受僱於非屬同條例第1
    款至第5款規定之2個以上不同之雇主，其工作機會、工作時
    間、工作量、工作場所、工作報酬不固定者。」
五、原告之被繼承人廖學榮原於83年9月1日以臺北縣家事服務業
    職業工會為投保單位，參加勞工保險為被保險人，至84年2
    月23日退保，嗣於91年2月5日再以雲林縣各業工人聯合會為
    投保單位，參加勞工保險為被保險人，至91年2月5日退保，
    復於91年4月1日以雲林縣果菜包裝運送業職業工會為投保單
    位，參加勞工保險為被保險人，廖學榮因胃癌併肝轉移於92
    年2月23日死亡，其受益人之一即原告甲○○申請其本人死
    亡給付等情，為兩造所不爭，並有勞工保險給付申請書、死
    亡診斷證明書、戶籍謄本、繼承系統表、勞工保險被保險人
    異動資料附原處分卷及本院卷可稽，堪認屬實。
六、本件之爭執，在於被保險人91年2月5日由雲林縣各業工人聯
    合會加保時，及91年4月1日由雲林縣果菜包裝運送業職業工
    會申報加保時，有無工作能力及事實？經查：
  (一)原告固主張：被保險人確有從事果菜包裝運送工作云云。惟
    據經被告派員訪查，原告甲○○告稱略以，廖學榮約於85、
    86年起從事蔬菜運送工作，斷斷續續工作至91年8月左右，
    才因身體不適暫停工作，無其工作或計薪紀錄可稽，係屬無
    一定之雇主，也無相關從業資料等語，並檢附說明書及雇主
    證明書等，此有被告所屬雲林辦事處92年4月2日92保雲辦字
    第360346號函附原處分卷可參。觀之所附說明書及雇主證明
    書記載，被保險人除駕駛拼裝車運送蔬菜，尚須將菜一箱一
    箱搬運下車，一箱約10至20公斤不等，此顯屬耗費體力之粗
    重工作，且該所謂雇主亦未能提出任何單據、工作時間日誌
    、帳簿或廖學榮領取薪資之收據等，缺乏具體資料足資證明
    ，已難憑採。復經被告分別向臺中榮民總醫院及慈愛綜合醫
    院函詢被保險人就診情形，據臺中榮民總醫院92年4月15 日
    中榮醫企字第0920001801號函復：「廖先生於91年2月4日至
    本院初診，當日即予胃鏡診斷為胃癌而轉介外科住院治療，
    於5日接受胃胰十二指腸、右大腸切除手術，於3月14日出院
    ，病患為第4期胃癌患者，合併切除器官多，故不適合一般
    勞動工作。」有該函及病歷附原處分卷可稽，又據慈愛綜合
    醫院回復單記載：「病人於91年5月13日在本院初診，主訴
    在臺中榮總胃癌後右下腹持續惡臭引流…。」亦有該函及病
    歷附原處分可稽。可知被保險人既於91年2月4日已發現罹患
    第4期胃癌，且立即住院接受手術合併切除器官多，右下腹
    持續惡臭引流，理當休養治療，顯已不適合一般勞動工作，
    若謂其於91年2月5日再以雲林縣各業工人聯合會加保，尚能
    從事一般勞動工作，暨91年4月1日由雲林縣果菜包裝運送業
    職業工會申報加保時，尚能從事果菜包裝運送等粗重工作，
    殊與常情有違。
  (二)被告並將上開相關病歷資料送請特約醫師審查，意見為：「
    91年2月4日廖君經胃鏡檢查證實胃癌，次日91年2月5日廖君
    為明顯故意帶病投保，投保當天即住院接受手術證實為第四
    期胃癌患者，足證加保時之身體狀況不能勝任一般勞作」等
    語，勞工保險監理委員會亦送請特約醫師審查意見為：「廖
    君所患胃癌於91年2月4日經消化系內視鏡檢查證實，91年2
    月5日住院接受手術確定為末期胃癌患者，加保時之身體狀
    況應不適合一般勞動工作…。」等語，有各審查意見附於原
    處分卷及審定卷可稽，均同此見解。
  (三)從而，依被保險人之身體狀況，於91年2月5日由雲林縣各業
    工人聯合會加保時，顯已不適合一般勞動工作；91年4月1日
    由雲林縣果菜包裝運送業職業工會加保時之身體狀況，顯無
    法從事搬運果菜等之粗重工作，原處分核定取消其被保險人
    資格，依勞工保險條例第24條規定，已繳保險費不予退還，
    並以被保險人於92年2月23日死亡，係退保後發生事故，不
    符勞工保險條例第19條第1項規定，又其於84年2月23日由前
    一投保單位臺北縣家事服務業職業工會申報退保至其死亡已
    逾1年，亦核無同條例第20條規定之適用，否准所請死亡給
    付，並無不合。退步言，本件被保險人縱有實際從事工作，
    惟其於91年2月4日加保前即已診斷為胃癌，嗣因胃癌併肝轉
    移死亡，係屬加保前事故導致之死亡，亦不得請領保險給付
    ，併予敘明。
七、綜上所述，原告之主張，尚無可採，原處分並無違誤，爭議
    審定及訴願決定遞予維持，亦無不合，原告訴請如聲明所示
    ，為無理由，應予駁回。
據上論結，本件原告之訴為無理由，依行政訴訟法第104條、民
事訴訟法第85條第2項，判決如主文。
中　　華　　民　　國　　94　　年　 　6　　月　 29  　 日
                            第三庭審判長法  官  王立杰
                                        法  官  王碧芳
                                        法  官  胡方新
上為正本係照原本作成。
如不服本判決，應於送達後20日內，向本院提出上訴狀並表明上
訴理由，如於本判決宣示後送達前提起上訴者，應於判決送達後
20日內補提上訴理由書（須按他造人數附繕本）。
中　　華　　民　　國　　94　　年　 　6　　月　 29  　 日
            　　　　　　   　　　　　    書記官  陳幸潔
